臺灣新竹地方法院民事判決　　　　　　　93年度簡上字第54號
上　訴　人　丙○○○
訴訟代理人　許美麗律師
　　　　　　王彩又律師
　　　　　　李明仙律師
被 上訴 人　乙○○
訴訟代理人　任秀妍律師
複 代理 人　甲○○
上列當事人間請求移轉土地所有權事件，上訴人對於民國93年4
月21日本院竹北簡易庭92年度竹北簡字第153號第一審簡易判決
提起上訴，本院於民國94年4月27日言詞辯論終結，判決如下：
    主  文
原判決廢棄。
上開廢棄部分，被上訴人在第一審之訴及假執行之聲請均駁回。
第一、二審訴訟費用由被上訴人負擔。
    事  實
壹、上訴人方面：
一、聲明：如主文所示。
二、陳述：除與原判決記載相同者，茲引用者外，補稱：
(一)、按被上訴人既主張係基於民國77年10月18日之不動產買賣契
    約，依買賣不完全給付法律關係以及類推適用民法第225 條
    第2 項之代償請求權，提起本件訴訟，惟被上訴人所主張之
    77年10月18日不動產買賣契約書，其上賣方當事人除上訴人
    外，尚有鄒年發、鄒松達、鄒年春等人，被上訴人憑何單獨
    對上訴人丙○○○起訴？又77年10月18日不動產買賣契約書
    之買賣標的物為上訴人與訴外人鄒年發、鄒松達、鄒年春等
    人所共同繼承之共有土地，不僅具不可分給付之性質，更應
    由全體債務人協同給付，始能完成給付，即此種債務為協同
    債務，而與民法第292 條規定之不可分債務有別，協同債務
    之債權人無從請求債務人中之一人先為給付，遑論請求債務
    人中之一人為全部債務之給付，所以被上訴人自不得僅對上
    訴人一人提起本件訴訟。
(二)、次按，被上訴人迄今未能提出67年5月5日買賣契約之原本以
    供核對，而其主張與上訴人及訴外人鄒年發等人所簽立之77
    年10月18日不動產買賣契約，乃承繼67年5月5日與上訴人之
    被繼承人鄒雲進所簽立之買賣契約而來，因77年之契約實為
    上訴人與訴外人鄒年發等4 人承擔被繼承人鄒雲進於67年間
    簽訂之不動產買賣契約，惟本件上訴人既主張77年之不動產
    買賣契約係承繼67年之契約，亦即指77年所簽訂之契約之權
    利義務係承繼67年契約之權利義務，則倘根本不存在67年 5
    月5 日之買賣契約，或該買賣契約依法無效，自無發生任何
    請求權之餘地，然被上訴人在本院另案92年度重訴字 第176
    號損害賠償事件中出庭作證時，關於上開二紙買賣契約簽立
    過程所為之供述，與其所稱代擬契約之訴外人林秀明代書所
    言明顯齟齬，令人質疑67年5月5日買賣契約之真實性，且被
    上訴人所主張之67年5月5日買賣契約，上訴人並非契約書上
    之當事人，自無法得知上訴人之被繼承人鄒雲進是否確曾與
    被上訴人簽訂該買賣契約，及契約中有無被上訴人所稱之「
    買賣不動產標示乙欄載：日後可能分割移轉時，乙方應無條
    件過戶予甲方」之特別約定，且查被上訴人所主張之上開特
    別約定，依其所提出之原審原證一契約書影本，係載於契約
    書中「買賣不動產標示」乙欄，有悖於一般交易習慣，加上
    並未蓋買賣雙方當事人之印章，故契約當事人是否有合意，
    實屬可疑，又上訴人名下之公園段第48地號抵價地，雖於91
    年1月22日移轉登記予被上訴人指定之第三人，惟上訴人就
    此情事並未親自參與，實不清楚其前因後果，且此亦無法減
    免被上訴人應證明67年5月5日契約有效存在之舉證責任。
(三)、再按，不論被上訴人所提出之77年10月18日不動產買賣契約
    書形式及實體上是否真正，因被上訴人與上訴人之被繼承人
    鄒雲進係於67年間簽訂買賣契約，當時農業發展條例已公布
    施行，依簽約當時之農業發展條例第22條規定，為擴大農場
    經營規模，防止農地細分，現有之每宗耕地不得分割及移轉
    為共有。而被上訴人自承上開買賣其係購買座落新竹縣竹北
    市○○○段120 之21號中面積42.5坪之土地，斯時土地之地
    目為田，則買賣標的之土地，地目為田，且並非全部買賣而
    僅為部分買賣，上訴人之被繼承人鄒雲進顯無法將其分割或
    移轉登記予被上訴人為共有，是該買賣即係以不能之給付為
    契約之標的，依民法第246條第1項前段之規定，應屬無效。
    且私有農地所有權之移轉，其承受人以能自耕者為限，違反
    前項規定者，其所有權之移轉無效，而被上訴人並未證明其
    於當時有自耕能力，則其承買私有農地，既係以不能之給付
    為契約標的，故該買賣契約應屬無效。
(四)、查77年10月18日不動產買賣契約書之標的為「坐落新竹縣竹
    北市○○○段第120 之21地號，地目田，面積0.1759公頃中
    之42.5坪土地」，而上開土地於88年間與另外 2筆安溪寮段
    115之4及118之3號地號土地同時被政府徵收後，於90年間上
    訴人與訴外人鄒松達等人共配發 8筆抵價地及部分金錢補償
    款，則被上訴人主張購買的是土地持分，在該筆土地整筆被
    徵收後，被上訴人憑何請求就 8筆抵價地及金錢補償款中，
    擇一特定請求其中 1筆抵價地，且指明該抵價地之部分特定
    位置之土地移轉部分土地所有權，因選擇之債之選擇權屬於
    債務人即出賣人，被上訴人實不得任意請求上訴人移轉其與
    其他繼承人所配發八筆抵價地中特定之某筆抵價地，況且本
    件尚有金錢補償款，故被上訴人特定向上訴人名下之抵價地
    行使代償請求權，實屬無據，又被上訴人主張77年10月18日
    之不動產買賣契約，另有「嗣後如上列約定位置被劃作不能
    建築土地時，則乙方應交換其他可以建築之位置土地，分割
    移轉與甲方，不得虧負甲方之權益」以手寫特別書立之約定
    ，惟上訴人否認，且其真意係指該筆土地之約定位置不能劃
    作建築用地時，就用該筆土地之其他位置之土地交換，未涉
    及該筆土地以外之其他筆土地，故該特別約定顯然與該筆土
    地日後倘均不能移轉時如整筆遭政府徵收，並無關係，所以
    縱然確有上開特別約定，該特別約定亦不能據為被上訴人請
    求上訴人移轉獲配抵價地之依據。
(五)、末按，即使被上訴人所主張兩造之買賣契約有效存在，則在
    上訴人將坐落竹北市○○段48號土地移轉所有權予被上訴人
    當時，被上訴人已同意以前開坐落新竹縣竹北市○○段48號
    ，面積33.34 坪土地為契約之履行，且坐落新竹縣竹北市○
    ○○段第120 之21地號，面積42.5坪土地，遭徵收後，換算
    為配發抵價地之權利價值為新臺幣（下同）1,791,416 元，
    而坐落新竹縣竹北市○○段48地號抵價地之配地單位地價為
    每平方公尺16,300元，可配回之土地面積為109.9 平方公尺
    ，有新竹縣政府94年3 月28日府地測字第0940044060號函在
    卷可稽，故上訴人既已移轉被上訴人坐落新竹縣竹北市○○
    段48地號，面積110.22平方公尺土地，則被上訴人所取得土
    地之價值實已超過所買受之土地遭徵收後可以獲得徵收補償
    之價值，上訴人顯無再過戶其他土地予被上訴人之義務。
三、證據：除援用原審所提之證據外，補提新竹縣政府93年2 月
    20日府地測字第0930019794號函為證。
貳、被上訴人方面：
一、聲明：
(一)、上訴駁回。
(二)、訴訟費用由上訴人負擔。
二、陳述：除與原判決記載相同者，茲引用者外，補稱：
(一)、按被上訴人得以上訴人一人而非全體為本件請求之對象，按
    數人負同一債務，而其給付不可分者，為不可分債務，依照
    民法第292 條規定，準用關於連帶債務之規定，然不可分債
    務，各債務人之所以負擔全部給付之義務，並非因各債務人
    負有全部給付之義務，而是給付不可分之故。若給付變為可
    分，即變成可分之債，即不可分之給付因給付不能，則變成
    可分之損害賠償之債。本件被上訴人之請求依據，係基於被
    上訴人與上訴人間77年10月18日簽訂之不動產買賣契約書所
    表彰之買賣關係，依買賣不完全給付法律關係以及類推適用
    民法第225條第2項代償請求權，提起本件訴訟。上開不動產
    買賣契約書之標的為「坐落於新竹縣竹北市○○○段第 120
    之21地號，地目田，面積0.1759公頃中之42.5坪土地」，固
    為上訴人與訴外人鄒年發、鄒松達、鄒年春等人所共同繼承
    之共有土地，然依民法第1151條規定：「繼承人有數人時，
    在分割遺產前，各繼承人對於遺產全部為公同共有」之反面
    解釋，系爭買賣標的物於為遺產分割後，屬上訴人與訴外人
    鄒年發、鄒松達、鄒年春等人分別共有，而非公同共有。迄
    88年間，前述買賣標的物之土地因新竹縣政府為進行土地重
    劃，依據平均地權條例辦理區段徵收後，配還上訴人公園段
    第45號及第48地號土地二筆；鄒松達與鄒年發共同獲配翰林
    段第753 地號土地；鄒年春獲配公園段第53地號土地，此時
    不可分之給付因給付不能，類推適用民法第225 條變成可分
    之代償請求權。連帶債務之債權人得對任一債務人請求全部
    之給付，故被上訴人以上訴人丙○○○一人為上訴人，應無
    不合。
(二)、次按，本件被上訴人就67年5月5日買賣契約固未能提出契約
    之正本，惟被上訴人與上訴人及訴外人鄒年發等4 人於77年
    簽定之不動產買賣契約書，乃承繼被上訴人與被繼承人鄒雲
    進於67年簽定之不動產契約書而來，上訴人於91年9 月11日
    以其名向本院提出抗告狀中，即已自承：「抗告人（即上訴
    人丙○○○）基於維護先夫鄒雲進之誠信，業已將抗告人名
    下之公園段48地號土地移轉予相對人，雖該筆土地面積不足
    42.5坪，惟其價值已超過債權人所主張購買之土地價值…」
    等語，可認上訴人明知其先夫鄒雲進與被上訴人簽立67年不
    動產買賣契約書，且不否認該契約之合法存在與效力。況77
    年之契約已特別載明是「補簽」，而細繹該契約之內容，與
    67年之契約書除「出賣人」不同外，其餘內容均相同。另外
    ，上訴人移轉公園段48地號與上訴人指定之第三人吳聲聰時
    之土地買賣所有權移轉契約書（公契），及上訴人與訴外人
    黃春櫻所簽立之77年9月1日不動產買賣契約書上，關於上訴
    人丙○○○之印文二者相符。由此可證本件77年之不動產買
    賣契約確係因上訴人等4 人共同承受67年被繼承人鄒雲進簽
    立之契約而來，而67年之契約確實有效存在。
(三)、再按，雙方契約有加註「買賣不動產標示：竹北鄉○○○段
    第120 之21號內約42.5坪，如下列略圖紅色部分日後可能分
    割移轉時乙方應（無）條件過戶與甲方」等語，足見當事人
    之真意係明知本件標的係農地，斯時法律尚有限制無法分割
    及過戶，而雙方於訂約時已預期日後系爭土地將有所變更，
    故雙方願待法令變更時再辦理土地過戶事宜，此約定顯然符
    合民法第246條第1項但書規定之：「但其不能之情形可以除
    去，而當事人訂約時並預期於不能之情形除去後為給付者，
    其契約仍為有效」，故本件契約並非無效。又雙方契約第 1
    項買賣不動產標示特別繪出被上訴人所購買之範圍特定位置
    ，註明「寬18尺」「長90尺」，面臨既成道路，附近另有15
    米計劃道路，且在契約特約條件中加註「甲方所買之坪數約
    定為實際可能建築之坪數為準，如不足應予補足之事。嗣後
    如上列約定位置被劃作不能建築土地時，則乙方應交換其他
    可以建築之位置土地分割移轉與甲方，不得虧負甲方之權益
    」等語。此項標示及附註之真意在於被上訴人係購買可供建
    築之用地，而且該基地不僅須臨路，還要有足夠之寬度以配
    合建築法令可單獨興建建物，及賣方必須將約定之42.5坪移
    轉予買方，使買方可用以建築，因為買方係按當時之建地價
    格購買農地，故系爭契約之買賣標的既為42.5坪之土地，且
    係用作建築之土地，其所著重者，自為標的物之實際面積範
    圍，而非其價值若干，即被上訴人買受者係42.5坪之土地，
    而非價值255,000 元之土地，是以，上訴人以其前移轉給被
    上訴人之竹北市○○段48號土地雖坪數不足42.5坪，惟其現
    有之公告現值已逾簽約當時之購買價值為由，抗辯其無再給
    付土地予被上訴人之義務，實無理由。
(四)、復按，本案起訴時，除系爭公園段45地號之土地外，其他土
    地均已移轉予他人，其他人之給付既已屬不能，被上訴人爰
    依買賣之不完全給付法律關係以及類推適用民法第225條第2
    項之代償請求權之規定（按行政機關因區段徵收而經核定發
    給土地所有權人抵價地者，其性質即如同發給土地所有權人
    現金補償一般，均有終結徵收補償程序之效果，並使補償抵
    價地終極歸屬於原土地所有權人所有）提起本件訴訟，請求
    上訴人依約再移轉30.28 平方公尺（約9.16坪）之土地所有
    權登記予被上訴人，自無不合。又民法第208 條規定：「數
    宗給付中得選定其一者，其選擇權屬於債務人。但法律另有
    規定或契約另有訂定者，不在此限」，茲兩造間於77年10月
    18日不動產買賣契約書中特別約定：「嗣後如上列約定位置
    被劃作不能建築土地時，交換其他可以建築之位置土地，分
    割移轉於甲方，不得虧負甲方之權益」，可知雙方訂立契約
    之目的在於購買土地作為建築之用，從而上訴人依照民法第
    208 條除外規定與上開特約條款意旨僅能就「其他可以建築
    之位置土地」完成給付義務。
(五)、末按，被上訴人雖同意接受上訴人名下坐落新竹縣竹北市○
    ○段48地號，面積共計33.34 坪之土地，惟此並不表示其放
    棄其餘土地之給付請求權，倘上訴人欲以此為拒絕給付之抗
    辯，自應令其就此一同意變更給付範圍之事實負舉證責任，
    且縱認被上訴人前揭證詞似有同意變更給付範圍之意思，該
    意思乃係受訴外人鄒松達以「配到之土地不足原買賣契約書
    約定之42.5坪」之不實誘導，而為錯誤之判斷，被上訴人當
    時縱有同意，亦顯然係受訴外人鄒松達之詐欺而為之意思表
    示，依民法第92條之規定，被上訴人在發覺被詐欺後，自得
    撤銷之，查被上訴人係在受領坐落新竹縣竹北市○○段48地
    號土地後，始發現上訴人等人尚有獲配之土地出售他人，旋
    即於91年8月7日具狀聲請本院就上訴人名下坐落新竹縣竹北
    市○○段45地號土地為假處分，並於同年9 月10日提出本件
    請求移轉土地所有權之調解聲請，此即為被上訴人撤銷其前
    因受相對人之詐欺所為錯誤同意之行為。
三、證據：援用原審所提之立證方法。
參、本院依職權調閱本院92年度重訴字第176 號損害賠償民事卷
    宗，並向新竹縣政府函查關於縣治遷建第二期區段徵收，坐
    落新竹縣竹北市○○○段120 之21地號土地徵收配地之換算
    方法。
    理  由
壹、本件被上訴人起訴主張：被上訴人於67年5 月間，向上訴人
    之被繼承人鄒雲進購買其所有坐落新竹縣竹北市○○○段第
    120 之21地號，面積42.5坪之土地乙筆，因土地之地目為田
    ，依當時法令不得分割，故雙方成立一附停止條件之買賣契
    約，約定日後可分割移轉時，乙方（即被繼承人鄒雲進）應
    無條件過戶與甲方（即被上訴人），簽約後被上訴人即依買
    賣契約第2條付清全部價金共255,000元，惟受限於該筆土地
    仍屬農地，故遲未辦理所有權移轉登記。嗣因被繼承人鄒雲
    進過世，而其繼承人即上訴人與訴外人鄒年發、鄒松達及鄒
    年春基於概括繼承之連帶債務人身分與原告於77年10月18日
    另行簽訂內容與原買賣契約內容完全相同之買賣契約，連帶
    承擔被繼承人鄒雲進之債務。迨至88年間，新竹縣政府依平
    均地權條例辦理區段徵收，上開土地亦在被徵收之列，迄90
    年10月間，經政府整理所徵收土地並重劃完竣，而配地發還
    被告及其他繼承人共8 筆土地，發還之土地大小不一，位置
    亦大多分散，僅上訴人獲得坐落新竹縣竹北市○○段48及45
    地號2 筆毗鄰之土地。各繼承人於領回抵價地後彼此協議，
    由上訴人將其所獲分配坐落新竹縣竹北市○○段48地號之抵
    價地乙筆移轉予被上訴人指定之人吳聲聰，以履行其對被上
    訴人之義務，惟因移轉之土地面積僅為110.22平方公尺（約
    33.34 坪），而原買賣契約標的為42.5坪，故尚不足 30.28
    平方公尺。然依被上訴人與上訴人及訴外人鄒年發、鄒松達
    及鄒年春於77年10月18日所簽立之契約內容，雙方於契約中
    約明：「甲方（即被上訴人）所買之坪數約定為實際可能建
    築之坪數為準，如有不足應予補足之」、「日後如上列約定
    位置被劃作不能建築土地時，則乙方（即上訴人與訴外人鄒
    年發、鄒松達、鄒年春等人）應交換其他可以建築之位置土
    地分割移轉予甲方（即被上訴人）」，依雙方此項特約，不
    論政府發還之抵價地面積若干，出賣人仍應依約定坪數移轉
    ，始符合雙方交易之本旨，故上訴人移轉予被上訴人指定登
    記名義人吳聲聰之土地面積尚不足30.28 平方公尺（約9.16
    坪），依契約之約定自應補足，惟迭經洽商，上訴人皆拒絕
    處理，為此起訴請求上訴人應將其所有坐落新竹縣竹北市○
    ○段45號，面積30.28 平方公尺之土地所有權移轉登記於被
    上訴人，並交付被上訴人占有等語。
貳、上訴人則以：被上訴人之主張係基於民國77年10月18日之不
    動產買賣契約，依買賣不完全給付法律關係以及類推適用民
    法第225條第2項之代償請求權，提起本件訴訟，則系爭不動
    產買賣契約書之買賣標的物為上訴人與訴外人鄒年發、鄒松
    達、鄒年春等人所共同繼承之共有土地，具有不可分給付之
    性質，應由全體債務人協同給付，所以被上訴人自不得僅對
    上訴人一人提起本件訴訟，且被上訴人迄今未能提出67年 5
    月5 日買賣契約之原本以供核對，而其主張與上訴人及訴外
    人鄒年發等人所簽立之77年10月18日不動產買賣契約，乃承
    繼67年5月5日與上訴人之被繼承人鄒雲進所簽立之買賣契約
    而來，因77年之契約實為上訴人與訴外人鄒年發等4 人承擔
    被繼承人鄒雲進於67年間簽訂之不動產買賣契約，故如根本
    不存在67年5月5日之買賣契約，或該買賣契約依法無效，自
    無發生任何請求權之餘地，另因被上訴人與上訴人之被繼承
    人鄒雲進係於67年間簽訂買賣契約，依簽約當時之農業發展
    條例第22條防止農地細分之規定，現有之每宗耕地不得分割
    及移轉為共有，而被上訴人自承上開買賣其係購買坐落新竹
    縣竹北市○○○段120 之21號，面積42.5坪之土地，其時土
    地之地目為田，則上訴人之被繼承人鄒雲進顯無法將其分割
    或移轉登記予被上訴人為共有，是該買賣即係以不能之給付
    為契約之標的，應屬無效，且即使被上訴人所主張兩造之買
    賣契約有效存在，至少在上訴人將坐落新竹縣竹北市○○段
    48號土地移轉所有權予被上訴人指定之第三人時，被上訴人
    已同意以前開坐落新竹縣竹北市○○段48號，面積 33.34坪
    之土地為契約之履行，且坐落新竹縣竹北市○○○段第 120
    之21地號，面積42.5坪之土地，遭徵收後，換算為配發抵價
    地之權利價值為1,791,416 元，而坐落新竹縣竹北市○○段
    48地號抵價地之配地單位地價係為每平方公尺16,300元，可
    配回之土地面積為109.9 平方公尺，故上訴人既已移轉予被
    上訴人坐落新竹縣竹北市○○段48地號，面積110.22平方公
    尺之土地，則被上訴人所取得土地之價值實已超過所買受之
    土地遭徵收後可以獲得徵收補償之價值，上訴人顯無再過戶
    其他土地予被上訴人之義務等語，資為抗辯。
參、法院之判斷：
一、被上訴人主張上訴人為系爭土地所有人鄒雲進之繼承人之一
    ，而鄒雲進所有之坐落新竹縣竹北市○○○段120之21 號土
    地業經政府徵收，且上訴人於徵收後配發相鄰之坐落新竹縣
    竹北市○○段45及48二地號土地，上訴人並於91年1 月22日
    將獲配發之坐落新竹縣竹北市○○段48號，面積33.34 坪土
    地，以買賣為由移轉登記於被上訴人之子吳聲聰等情，業據
    被上訴人提出土地登記謄本6 份、土地異動索引影本、
    謄本、除戶謄本、民事抗告狀影本、土地買賣所有權移轉契
    約書影本等件為證，並為上訴人所不爭執，應堪信被上訴人
    此部分主張為真。至於被上訴人主張上訴人應依67年5月5日
    被上訴人與被繼承人鄒雲進及77年10月18日兩造與訴外人鄒
    年發、鄒松達及鄒年春所簽立之不動產買賣契約，履行交付
    尚不足之30.28 平方公尺土地，則為上訴人所否認，並以前
    詞置辯，是本件兩造間有所爭執而本院所應審酌者，即在於
    ：(一)、67年5月5日及77年10月18日之買賣契約是否為真正、
    有效。(二)、被上訴人是否可以行使有關給付標的之選擇權，
    而僅對上訴人一人提起給付特定位置土地之訴訟。(三)、被上
    訴人在本院92年度重訴字第176號請求損害賠償事件所為之
    陳述，是否表示兩造就買賣契約之履行，有約定於上訴人移
    轉坐落新竹縣竹北市○○段48地號土地後即完全履行。(四)、
    上訴人移轉坐落新竹縣竹北市○○段48地號土地予被上訴人
    ，土地價值是否與不動產買賣契約書所定買賣標的之價值相
    當，而認上訴人已履行契約義務。
(一)、67年5月5日及77年10月18日之買賣契約是否為真正、有效：
１、按當事人主張有利於己之事實者，就該事實有舉證之責任，
    民事訴訟法第277 條定有明文；而私文書應由舉證人證其真
    正，但他造於其真正無爭執者，不在此限；又私文書應提出
    其原本，但僅因文書之效力或解釋有爭執者，得提出繕本或
    影本，民事訴訟法第357 條、第352條第2項分別定有明文。
    另當事人提出之私文書必須真正而無瑕疵者，始有訴訟法之
    形式的證據力，此形式的證據力具備後，法院就其中之記載
    調查其是否與系爭事項有關，始有實質的證據力之可言，私
    文書之形式證據力應依民事訴訟法第357 條之規定決之（最
    高法院41年台上字第971號判例、83年台聲字第353號、81年
    台上字第1853號判決參照）。經查，被上訴人主張其前於67
    年5月5日與上訴人之被繼承人鄒雲進訂立系爭土地買賣契約
    ，約定買受系爭土地中之42.5坪，嗣上訴人之被繼承人鄒雲
    進過世後，77年10月18日上訴人與訴外人鄒年發、鄒松達及
    鄒年春以承繼上開67年5月5日契約權利義務之意思，而與被
    上訴人就系爭土地再訂立不動產買賣契約等情，並提出67年
    5月5日不動產買賣契約書影本、77年10月18日不動產買賣契
    約書原本及影本各乙件，然為上訴人所否認，並辯稱：被上
    訴人並未提出67年5月5日買賣契約書之原本，否認其真正等
    語，則上訴人對於被上訴人所提出之67年5月5日買賣契約書
    否認其形式上及實質上真正，而該等買賣契約書乃私文書，
    依據上開民事訴訟法之規定，上訴人對被上訴人提出買賣契
    約書影本之真正既有爭執，被上訴人即應提出買賣契約書之
    原本以證明確有此等買賣契約書存在。
２、次查，被上訴人所提出其於77年10月18日與上訴人及訴外人
    鄒年發、鄒松達及鄒年春所簽立之契約（本院92年度竹北簡
    字第135號卷第9頁至第10頁，該份契約業經原審法官核閱契
    約原本與上開卷內影本相符），其上關於上訴人及訴外人鄒
    松達、鄒年發及鄒年春之印文，與另案即本院92年度重訴字
    第176 號損害賠償事件中，訴外人黃春櫻與上訴人等人於77
    年9月1日簽立之不動產買賣契約書上之印文（本院92度竹北
    簡字第153 號卷第185頁至第186頁），加以比對，極為相似
    ，且與被上訴人所提出上訴人移轉坐落新竹縣竹北市○○段
    48地號予被上訴人指定之第三人吳聲聰時之土地買賣所有權
    移轉契約書（公契）（本院92年度竹北簡字第153號卷第184
    頁）上上訴人之印文，互核亦屬相符；而經本院檢視被上訴
    人所提兩造於77年10月18日簽立之不動產買賣契約書原本，
    除出賣人外，其內容格式及文字用語確與67年5月5日被上訴
    人與上訴人之被繼承人鄒雲進所簽立之不動產買賣契約相符
    ，且在77年10月18日不動產買賣契約有關買賣價款之收付，
    原均書立「父親」收訖，後始改記為「鄒雲進」收訖，參以
    證人即上訴人之子鄒松達於本院審理時證稱：「（是否知道
    你母親將土地過戶給吳聲聰？）是原告（即被上訴人）來找
    我們，說我父親有將土地賣給他們，所以我們兄弟處理，將
    土地過戶給他。我們兄弟是鄒年發、鄒年春、鄒美容、鄒美
    鳳，還有我，我們商談之後，就將土地過戶」、「（是誰交
    印章？）原告乙○○的代書到我們家，說原契約要撕掉，我
    記得有蓋章」、「（是蓋誰的章？）應該是我母親即被告丙
    ○○○」等語（本院92年度竹北簡字第153號卷第175頁至第
    176 頁），則雖原告因67年5月5日之契約業已遺失而無法提
    出67年5月5日之契約原本，然綜合上開各項事證，堪認被上
    訴人所提出之67年5月5日及77年10月18日之契約，應為真正
    ，否則，如果上訴人之被繼承人鄒雲進前未曾與被上訴人訂
    立買賣契約，上訴人如何願意配合辦理土地移轉登記予訴外
    人吳聲聰，加以上訴人於被上訴人所提之聲請假處分案中之
    抗告狀，亦未否認確有移轉土地與被上訴人之義務，僅辯稱
    移轉之土地價值已超過被上訴人主張購買之土地價值，益徵
    被上訴人所稱67年5月5日及77年10月18日之買賣契約為真正
    乙節，應非杜撰。至於上訴人所稱如77年10月18日之買賣契
    約係承繼67年5月5日之契約而來，為何77年10月18日之不動
    產買賣契約僅有上訴人、訴外人鄒松達、鄒年春、鄒年發等
    4人，卻未包括被繼承人鄒雲進之另2名繼承人鄒美容及鄒美
    鳳，就此本院以為契約之出賣人未包括鄒雲進之另2 名繼承
    人鄒美容及鄒美鳳，對於買受人地位之保障雖稍有欠缺，然
    亦為被上訴人重新訂約時所得自行考量及決定，要不因買賣
    契約未包括全體繼承人而影響其所稱契約之承繼性質，另被
    上訴人在本院另案92年度重訴字第176 號損害賠償事件中出
    庭作證時，關於上開2 紙買賣契約簽立過程所為之供述，與
    其所稱代擬契約之訴外人林秀明代書所言明顯齟齬，然上開
    2 份契約簽立時間距今既已久遠，因人之記憶或有隨時間經
    過而有逐漸遺忘及記憶不清之情形，故上訴人執此否認被上
    訴人之主張亦非可採。綜上，應可認被上訴人所稱上開77年
    10月18日之契約係承繼67年5月5日契約等情為真，且上開契
    約形式上及實質上之真正應屬無疑。
３、第按，為擴大農場經營規模，防止農地細分，現有之每宗耕
    地不得分割及移轉為共有。但繼承而移轉者，得為共有；其
    變更部分得為分割，72年8月1日修正前農業發展條例第22條
    定有明文。又私有農地所有權之移轉，其承受人以能自耕者
    為限，並不得移轉為共有。但因繼承而移轉者，得為共有。
    違反前項規定者，其所有權之移轉無效，89年1 月26日修正
    前土地法第30條定有明文。再以不能之給付為契約標的者，
    其契約為無效。但其不能情形可以除去，而當事人訂約時並
    預期於不能之情形除去後為給付者，其契約仍為有效，民法
    第246條第1項，定有明文。又以不能之給付為契約之標的，
    如其不能情形可以除去，而當事人訂約時並預期於不能之情
    形除去後為給付者，依民法第246條第1項但書規定，固應認
    其契約仍為有效。惟在不能之情形除去前，債權人尚不得據
    以對債務人為給付之請求，最高法院70年台上字第4573號判
    例可資參照。
４、上訴人雖抗辯以上開二契約違反當時之農業發展條例第22條
    及土地法第30條第1、2項「現有之每宗耕地不得分割及移轉
    為共有及私有農地所有權之移轉，其承受人以能自耕者為限
    ，違者無效」等規定，故依被上訴人所購買之土地僅為1 筆
    農地中之部分土地，且未證明其於當時具可承買私有農地之
    自耕農身分，均係以不能之給付為契約標的，依民法第 246
    條第1 項前段規定，契約應屬無效等語。然被上訴人則稱契
    約書上載有：「(一)買賣不動產標示：竹北鄉○○○段第 120
    之21號內約42.5坪，如下列略圖紅色部分，日後可能分割移
    轉時乙方應無條件過戶與甲方」等語甚明，是依上開契約內
    容，雖系爭土地於訂立67年5月5日及77年10月18日買賣契約
    時有修正前農業發展條例第22條及土地法第30條之適用，惟
    該等契約內既已訂明待法令許可辦理分割移轉過戶時，始為
    辦理分割移轉登記之手續，則於訂約當時，訂約雙方當事人
    顯然知悉依斯時相關法律之規定，系爭土地無法辦理分割移
    轉予買受人，而有預期待法令准許為分割移轉時，始行辦理
    土地移轉登記事宜，揆諸上開判例意旨，上開2 份契約，應
    有民法第246條第1項但書之適用，不得逕認該等契約為自始
    無效。故上訴人上開辯解，自非可採，被上訴人所提出67年
    5月5日及77年10月18日所訂系爭土地買賣契約，應屬有效。
(二)、被上訴人是否可以行使有關給付標的之選擇權，而僅對上訴
    人1人提起給付特定位置土地之訴訟：
１、按所謂當事人適格，係指於具體之訴訟，具備為當事人之資
    格，因而得受本案判決者而言，當事人為訴訟之權利或法律
    關係主體時，除特殊情形外，當事人適格，即民事訴訟係由
    請求解決紛爭之人提起，故提起訴訟之人及其相對人，如為
    該有紛爭之權利或法律關係之主體時，當然為適格之原告及
    被告。本件被上訴人起訴主張上訴人應將其所有坐落新竹縣
    竹北市○○段45號，面積30.28 平方公尺土地所有權移轉登
    記予被上訴人，因上訴人為該土地之所有權人，為該有紛爭
    之土地所有權之主體，自屬適格之當事人。至上訴人所稱其
    餘繼承人，因非被上訴人請求之上開土地之所有權人，對該
    土地並無處分權能，是被上訴人以上訴人為本件訴訟之當事
    人，並無何當事人不適格之處，合先敘明。
２、又於數宗給付中，得選定其一者，其選擇權屬於債務人。但
    法律另有規定或契約另有訂定者，不在此限，民法第208 條
    定有明文，故雖被上訴人即買受人可得就出賣人所獲配之抵
    價地請求給付，惟若給付標的有多數，且在法律及契約未另
    有規（約）定之情況下，依前開法條規定，欲提出何種給付
    ，其選擇權自屬於上訴人即出賣人，然「數宗給付中，有自
    始不能或嗣後不能給付者，債之關係僅存在於餘存之給付」
    ，民法第211 條復有規定，且被上訴人主張77年10月18日不
    動產買賣契約書之出賣人雖有上訴人等4 人，惟除上訴人名
    下尚存有抵價地（即坐落新竹縣竹北市○○段45地號土地）
    外，其他出賣人即訴外人鄒年發獲配之土地已於91年1 月22
    日因買賣移轉所有權予訴外人黃忠山、訴外人鄒松達獲配之
    土地於91年2 月20日因買賣移轉予訴外人黃忠山、訴外人鄒
    年春獲配之土地則於91年3 月19日因買賣移轉所有權予訴外
    人李炎儒，是該3 人所獲配之土地因均已出賣且移轉予第三
    人而給付不可能乙節，已據其提出新竹縣竹北地政事務所土
    地異動索引及土地登記謄本為證，並經本院依職權向新竹縣
    政府調取竹北市（鄉○○○○段第120 之21地號土地之徵收
    及配發土地相關資料查核相符，則上訴人抗辯被上訴人不得
    就上訴人特定地中之特定部分請求給付，顯有誤會，故依民
    法第211 條之規定，被上訴人向上訴人起訴請求移轉其名下
    坐落新竹縣竹北市○○段45地號之部分土地，於法應無不合
    。
(三)、被上訴人在本院92年度重訴字第176 號損害賠償事件中所為
    之陳述，是否表示兩造就買賣契約之履行，有約定於上訴人
    移轉坐落新竹縣竹北市○○段48地號土地後即完全履行：
    上訴人抗辯依被上訴人於本院92年度重訴字第176 號損害賠
    償事件中之陳述，已同意上訴人就名下坐落新竹縣竹北市○
    ○段48地號，面積33.34 坪之土地移轉予被上訴人之行為，
    即屬於履行兩造與訴外人鄒年發等人間於77年10月18日所簽
    立之不動產買賣契約，故被上訴人無再向上訴人為請求給付
    之權。經查，被上訴人於92年12月18日在本院92年度重訴字
    第176 號損害賠償事件言詞辯論程序中出庭證稱：「（原告
    訴代問：配地的前後證人到被告鄒松達去談的時候，被告鄒
    松達說配到的坪數不夠，當時被告鄒松達有無談到要多少坪
    給證人，多少坪給原告？）答：被告鄒松達當時說那就配給
    我33坪…起初我不同意，後來我又同意了，後來被告鄒松達
    就把土地過戶給我了」等語。惟被上訴人上開證述僅能證明
    被上訴人與訴外人鄒松達就移轉33坪之抵價地乙事有所合意
    ，尚無法藉此推知被上訴人是否拋棄其他契約權利，或雙方
    是否就該抵價地之移轉登記，視為兩造間不動產買賣契約債
    務之履行，此外，上訴人並無法提出其他具體事證以供本院
    審酌並實其說，是其所辯尚難採認，故於上訴人移轉坐落新
    竹縣竹北市○○段48地號土地予被上訴人所指定之第三人後
    ，應認尚非77年10月18日土地買賣契約之完全履行。
(四)、上訴人移轉坐落新竹縣竹北市○○段48地號土地予被上訴人
    ，土地價值是否與不動產買賣契約書所定買賣標的之價值相
    當，而認上訴人已履行契約義務：
    上訴人抗辯其先前所移轉登記予被上訴人之坐落新竹縣竹北
    市○○段48地號土地之價值，經過換算已然超過原買賣標的
    物即坐落新竹縣竹北市○○○段120 之21地號，面積42.5坪
    土地之價值，故被上訴人再向其請求給付，顯屬無理，而被
    上訴人則主張系爭買賣契約著重者為「買賣土地的坪數，而
    非土地的價值」，經查，兩造間77年10月18日之土地買賣契
    約固約定移轉坪數為42.5 坪，惟從契約中僅能推知兩造約
    定之標的為坐落新竹縣竹北市○○○段120 之21地號土地面
    積中之42.5坪，尚無法由此確認系爭土地買賣契約著重者係
    買賣土地之坪數或價值，又雖兩造於簽立契約時已有預期待
    法令准許為分割移轉時，始行辦理土地移轉登記事宜，但並
    無法預知待法令准許為分割移轉時之情事變更，即如系爭土
    地為政府徵收時，可能配發抵價地之地目、地段、面積及價
    值各為何，參以被上訴人即使取得坐落新竹縣竹北市○○○
    段120之21地號，面積42.5 坪之土地，然嗣後政府辦理土地
    徵收時，亦係單純以面積換算其應取得之抵價地面積，而無
    法區分系爭土地中之農地或農地中可建築部分而異其計算標
    準，故為符合公平正義之精神，宜認為以買賣土地之價值為
    衡量斟酌之標準為宜，而關於新竹縣政府辦理縣治遷建第 2
    期區段徵收，土地所有權人可配回抵價地面積，係按平均地
    權條例第54條規定辦理，而新竹縣竹北市○○○段第120 之
    21地號徵收時之土地公告現值為每平方公尺10,200元，若該
    地號土地之持分面積42.5坪（約140.4958平方公尺），遭政
    府徵收後，其地價補償費為1,433,057 元，換算為配地之權
    利價值為1,791,416 元，而坐落新竹縣竹北市○○段48地號
    抵價地之配地單位地價為每平方公尺16,300元，故可配回之
    土地面積為109.9平方公尺，有新竹縣政府94年3月28日府地
    測字第0940044060號函在卷可稽，故上訴人既已移轉予被上
    訴人坐落新竹縣竹北市○○段48地號，面積110.22平方公尺
    （約33.34 坪）之土地，則被上訴人事實上已取得之土地價
    值為1,796,586 元，實已超過原所買受之土地遭徵收後可以
    獲得配地權利價值1,791,416 元之範圍，故上訴人顯無再過
    戶其他土地予被上訴人之義務。
二、從而，被上訴人依兩造間所存之買賣契約，主張買賣不完全
    給付之法律關係起訴請求上訴人移轉登記30.28 平方公尺（
    約9.16坪）之土地，並無理由，應予駁回。原審判決予以准
    許，並依職權宣告假執行，尚有未洽；上訴人請求廢棄原判
    決，並駁回被上訴人在第一審之訴，為有理由，自應由本院
    予以廢棄改判如主文第2項所示。
三、本案事證已臻明確，兩造其餘之攻擊防禦方法，經審酌與本
    案結論不生影響，爰不一一論述，附此敘明。
四、據上論結：本件上訴為有理由，依民事訴訟法第436條之1第
    3項、第450條、第78條，判決如主文。
中　　華　　民　　國　　94　　年　　5 　　月　　11　　日
                  民事第一庭審判長法　官　蔡孟芳
                                  法  官  王佳惠
                                  法　官  楊數盈
上列為正本係照原本作成。
本判決不得上訴。
                                  書記官  王恬如
中　　華　　民　　國　　94　　年　　5 　　月　　11　　日
